臺灣桃園地方法院民事判決　　　　　　　　　　　　　九十一年度訴字第六九二號
　　原　　　告　Ｇ○○
　　原　　　告　庚○○
　　共　　　同
　　訴訟代理人　呂理胡律師
　　複　代理人　Ｌ○○
　　　　　　　　潘維成律師
　　被　　　告　巳○○
　　被　　　告　辰○○
　　被　　　告　戌○○
　　右　一　人
　　訴訟代理人　Ｈ○○
　　被　　　告　壬○○
　　被　　　告　Ｋ○○
　　被　　　告　午○○
　　被　　　告　丑○○
　　被　　　告　宇○○
　　兼　右五人
　　訴訟代理人　地○○
　　被　　　告　天○○○
　　被　　　告　癸○○
　　被　　　告　申○○
　　被　　　告　未○○
　　被　　　告　亥○○
　　被　　　告　辛○○
　　被　　　告　Ｒ○○
　　被　　　告　Ｐ○○
　　被　　　告　Ｓ○○
　　被　　　告　Ｑ○○
　　被　　　告　Ｕ○○
　　被　　　告　Ｚ○○
　　被　　　告　Ｙ○○
　　被　　　告　Ｊ○○
　　兼　右三人
　　訴訟代理人　Ｘ○○
　　被　　　告　ｃ○○
　　被　　　告　ｄ○○
　　被　　　告　Ｉ○○○
　　被　　　告　Ｗ○○
　　被　　　告　ｂ○○
　　被　　　告　Ｎ○○
　　　　　　 （原名詹益宏）
　　被　　　告　Ｏ○○
　　被　　　告　Ｔ○○
　　被　　　告　Ｖ○○
　　被　　　告　ｆ○○
　　被　　　告　ｅ○○
　　兼　右六人
　　訴訟代理人　ａ○○
　　被　　　告　己○○
　　被　　　告　丁○○
　　被　　　告　戊○○
　　被　　　告　Ｃ○○
　　被　　　告　Ｂ○○
　　被　　　告　Ｅ○○
　　被　　　告　Ｆ○○
　　兼　右四人　子○○
　　訴訟代理人　卯○○
　　被　　　告　宙○○
　　訴訟代理人　酉○○
　　　　　　　　卯○○
　　被　　　告　玄○○
　　被　　　告　寅○○
　　被　　　告　黃○○
　　被　　　告　Ｄ○○
　　（即吳詩卷之承受訴訟人）
　　被　　　告　Ａ○○
　　右　五　人
　　訴訟代理人　卯○○
　　被　　　告　乙○○
　　訴訟代理人　Ｍ○○
　　　　　　　　丙○○
　　被　　　告　甲○○
　　訴訟代理人　丙○○
右當事人間請求分割共有物事件，於民國九十三年八月十九日言詞辯論終結，本院判
決
如左：
    主      文
兩造共有坐落桃園縣中壢市○○段九三地號土地，應依附圖一所示方法分割，附圖一
上九三地號共有土地分割分配表「暫編地目號」欄所示位置、「面積」欄所示面積、
歸由「分割後取得人」欄所示之人所有。編號溜九三之Ｉ部分，面積零點壹捌壹參公
頃，由附表三所示之人按各自應有部分比例維持共有。編號溜九三之Ｊ部分，面積零
點貳伍捌壹公頃，由被告甲○○、乙○○按應有部分各一○○○○分之七六○○、一
○○○○分之二四○○比例維持共有。
兩造共有坐落桃園縣中壢市○○段九二地號土地，應依附圖一所示方法分割，附圖一
上九二地號共有土地分割分配表「暫編地目號」欄所示位置、「面積」欄所示面積、
歸由「分割後取得人」欄所示之人所有。
訴訟費用依附表四所示之比例負擔。
    事      實
甲、原告方面：
壹、聲明：如主所示。
貳、陳述：
一、緣坐落桃園縣中壢市○○段九二地號土地、地目溜、面積二二○三平方公尺，及
    同段九三地號、地目溜、面積三○九一八平方公尺之二筆土地為原告及被告如附
    表二、一所示之人所共有，前曾經雙方全體共有人同意合併分割，惟因部分共有
    人未能就分配位置達成協議，致無從辦理分割登記。系爭九二及九三地號二筆土
    地上並無建物，全體共有人亦未有不分割或分管協議，雖系爭二筆土地地目均為
    溜，然系爭九二地號土地業於民國九十二年間經台灣省石門農田水利會解除限制
    而得自行開墾；另系爭九三地號土地即重測前為桃園縣中壢鄉○○○段三座屋小
    段二六之一地號，更早於五十七年間解除限制而得自行開墾，是系爭二筆土地均
    已完成廢溜至明，而無不得分割之限制，為此爰依民法第八百二十三條第一項及
    第八百二十四條第二項第一款之規定，請求准予依原物分割之方式分割系爭共有
    物。
二、被告Ｕ○○、Ｑ○○、Ｒ○○、Ｐ○○、Ｓ○○、Ｉ○○○、Ｘ○○、Ｊ○○、
    Ｗ○○及Ｙ○○抗辯原告所提出分割方式造成彼等所分得之土地過於狹長，不便
    於利用，並另行提出附圖二之分割方案，惟依此方案為分割，無異將造成其他共
    有人不易分割之結果，為考量全體利益，其分割方案不足採。
參、證據：提出分割方案、地籍圖、通知書各乙份、土地登記謄本二份、現場照片六
    幀、廢溜證明二份為證。
乙、被告巳○○、辰○○、戌○○、地○○、壬○○、Ｋ○○、午○○、丑○○、宇
    ○○、辛○○、子○○、ａ○○、ａ○○、Ｏ○○、Ｔ○○、Ｖ○○、ｆ○○、
    ｅ○○及Ｎ○○未於最後言詞辯論期日到場，據其之前到場之聲明及陳述合併與
    被告Ｃ○○、Ｂ○○、Ｅ○○、Ｆ○○、卯○○、宙○○、玄○○、寅○○、黃
    ○○、Ｄ○○及Ａ○○之聲明及陳述記載略以：同意分割，對原告所提之分割方
    案無意見。
丙、被告Ｕ○○、Ｑ○○、Ｒ○○、Ｐ○○、Ｓ○○及Ｗ○○、Ｘ○○、Ｉ○○○、
    Ｙ○○、Ｊ○○、Ｚ○○未於最後言詞辯論期日到場，據其之前到場之聲明及陳
    述略以：依原告聲明所載分割方式，將造成彼等所分得之土地過於狹長、無得直
    接出入之通道，不利於土地利用，另提出分割方案如附圖二所載，依該圖渠等所
    分得之土地較為方正，適於利用。
丁、被告乙○○、甲○○未於最後言詞辯論期日到場，據其之前到場之聲明及陳述略
    以：同意原告所提之分割方案，並願提供私人土地作為公用道路。
戊、被告天○○○、癸○○、申○○、未○○、亥○○、ｃ○○、ｄ○○、己○○、
    丁○○及戊○○未於言詞辯論期日到場，亦未提出書狀作何聲明或陳述。
己、本院依聲請函請履勘現場，並囑託桃園縣中壢地政事務所依原告聲明之分割方案
    製作土地複丈成果圖，另依職權函詢桃園縣政府系爭土地有無分割限制或最小單
    位限制。
    理      由
一、被告巳○○、辰○○、戌○○、地○○、壬○○、天○○○、癸○○、申○○、
    未○○、Ｋ○○、午○○、丑○○、宇○○、亥○○、辛○○、子○○、Ｕ○○
    、Ｑ○○、Ｒ○○、Ｐ○○、Ｓ○○、ｃ○○、ｄ○○、Ｗ○○、Ｘ○○、Ｉ○○○、Ｙ○○、Ｊ○○、Ｎ○○、Ｚ○○、ａ○○、ｂ○○、Ｏ○○、Ｔ○○、
    Ｖ○○、ｆ○○、ｅ○○、己○○、丁○○、戊○○、乙○○、甲○○未於最後
    言詞辯論期日到場，核無民事訴訟法第三百八十六條所列各款情形，應依原告之
    聲請，由其一造辯論而為判決。
二、按當事人死亡者，訴訟程序在有繼承人、遺產管理人或其他依法令應續行訴訟之
    人承受其訴訟以前當然停止，民事訴訟法第一百六十八條定有明文。經查，被告
    吳詩卷於訴訟中死亡，有
    峰承受訴訟，於法有據，應准許之。
三、本件原告起訴主張：坐落桃園縣中壢市○○段九三地號土地為原告二人及除被告
    丁○○外其餘被告五十二名如附表一所示之人所共有，同段九二地號土地則為原
    告Ｇ○○及被告等三十七名如附表二所示之人所共有，前曾經合併分割，惟因部
    分共有人未能就分配位置達成協議，致無從辦理分割登記，系爭九二及九三地號
    二筆土地上並無建物，全體共有人亦未有不分割或分管協議，依法亦無不得分割
    之限制，為此爰請求依附圖一所示之分割方法判決分割等語。被告Ｕ○○、Ｑ○○、Ｒ○○、Ｐ○○、Ｓ○○及Ｗ○○、Ｘ○○、Ｉ○○○、Ｙ○○、Ｊ○○、
    Ｚ○○則以：不同意原告所提分割方案，主張依附圖二所示之方案分割等語。
四、原告主張系爭九二及九三地號土地為兩造所共有，且兩造間並無不分割之協議，
    系爭土地亦無因物之使用目的不能分割之情形，前曾協議合併分割，惟因部分共
    有人未能達成協議，無從為協議分割之事實，業據其提出土地登記謄本、廢溜證
    明各二件、地籍圖謄本、通知書各乙件為證。又查，經函詢桃園縣政府系爭九二
    、九三地號土地有無分割限制或最小單位面積限制，該府函覆稱本縣除林業用地
    有依土地法第三十一條訂定最小面積○．一公頃，並禁止其再分割，及依農業發
    展條例第三條第十一款定義之耕地，應符合同條例第十六條規定始得申辦土地分
    割外，其餘土地並無最小面積分割之限制，有該府九十三年一月十四日府地測字
    ○九三○○○六四九七號函在卷可稽。是本件系爭九二、九三地號土地當無因法
    令不得分割情事。再者，系爭土地目前未作任何使用，其上亦無建物，有原告提
    出之現場照片六幀在卷可佐，復為被告所不爭執，足見並無因土地使用目的不能
    分割情事，兩造就如何分割系爭九二、九三地號土地復未能達成協議，原告請求
    裁判分割系爭九二、九三地號土地，洵屬有據，應予准許。
五、按共有物之分割，應斟酌共有物之性質、經濟效益及全體共有人之利益，並應符
    合公平原則，且社會利益亦應考慮在內，而法院依民法第八百二十四條命為適當
    之分配，不受任何共有人主張之拘束，即裁判上定共有物分割之方法時，分配原
    物與變賣之而分配價金，皆係合法處置，不生違法之問題，有最高法院五十一年
    台上字第四二八號判例可參。查系爭土地土地尚稱方整，左側鄰道路為主要通道
    ，因系爭土地共有人數眾多，兩造所提之分割方案均同意採直向分割，並於系爭
    九三地號土地保留十米寬之道路供作日後通行之用，而該道路分割為九三─Ｉ及
    九三─Ｊ兩部分，九三─Ｉ部分，依附表三由除被告甲○○、王千舜外其餘共有
    人即原告與被告己○○等五十人，按系爭九三地號土地應有部分比例改算保持共
    有，至九三─Ｊ部分，則由被告甲○○、王千舜各按應有部分一○○○○分之七
    六○○、一○○○○分之二四○○保持共有，並無二致，應認本件兩造就系爭土
    地以直向原物分配於各共有人，及在系爭九三地號上留有十米寬道路依前述方式
    保持共有乙節，已有共識。兩造主張差異點在於被告Ｓ○○、Ｐ○○、Ｒ○○、
    Ｑ○○、Ｕ○○主張將渠等就系爭九二、九三地號土地應有部分合併分割於系爭
    九三地號土地上半部，以使分得之土地較為寬闊，易於利用，被告Ｘ○○、Ｗ○○、Ｉ○○○、Ｊ○○、Ｙ○○主張渠等依原告所主張之分割方案土地過於狹長
    ，不便利用云云。惟按分割共有物採原物分割之方式，各共有人因分割而成為單
    獨所有人，係由於彼此相互移轉，讓與部分權利所致，故民法第八百二十五條規
    定，各共有人應按其應有部分，對於他共有人分割而得之物負與出賣人同一擔保
    責任。據此而論，二宗土地之共有人既不相同，自無從於分割後取得非共有土地
    相互之移轉權利，亦無從對移轉部分負擔保責任，是共有人不同之數宗土地，不
    得合併予以分割（最高法院七十三年台上字第七三號、七十三年台上字第二二四
    號裁判意旨參照）。經查，本件系爭九二、九三地號土地之所有人並非相同，且
    應有部分比例亦各相異，有土地登記謄本二份在卷可稽，是被告Ｓ○○、Ｐ○○
    、Ｒ○○、Ｑ○○、Ｕ○○主張將渠等於系爭二筆土地之應有部分合併分割於系
    爭九三地號土地上半部，顯非可採。又查，依原告所主張之分割方案中，被告Ｘ
    ○○、Ｗ○○、Ｉ○○○、Ｊ○○所分得之位置與渠等所提附圖二分割方案之位
    置相同，僅面積較為狹長，然此乃因渠等就系爭九三地號土地應有部分面積本即
    狹小所致，至被告Ｙ○○主張依附圖二分割方案分配道路下方土地，而依原告所
    主張分割方案係分配於道路上方土地，位置固有不同，惟被告Ｙ○○依原告所提
    附圖一分割方案分得之土地亦有道路可出入，對被告Ｙ○○並無任何不利可言，
    而被告巳○○、辰○○、戌○○、地○○、壬○○、Ｋ○○、午○○、丑○○、
    宇○○、子○○、Ｃ○○、Ｂ○○、Ｅ○○、Ｆ○○、卯○○、宙○○、玄○○
    、寅○○、黃○○、Ｄ○○及Ａ○○、辛○○、乙○○、甲○○、ａ○○、ａ○○、Ｏ○○、Ｔ○○、Ｖ○○、ｆ○○、ｅ○○、Ｎ○○亦均同意原告所提附圖
    一分割方案，且卷附圖一分割方案已使系爭九三地號土地各共有人所分得之土地
    均能依所保持共有之道路通往左側既有道路，已兼顧兩造之公平、利益原則，應
    可採行，爰諭知如主文所示以消滅本件共有關係。
六、又按兩造就共有物分割方法不能達成協議時，固得由原告起訴請求裁判分割，然
    原告主張之分割方法，僅供法院參考，法院依民法第八百二十四條命為適當之分
    配，不受任何共有人主張之拘束，即不得以原告所主張分割方法之不當，遽為駁
    回分割共有物之訴之判決，故就原告主張分割方案部分並不生其訴有無理由之問
    題。惟分割共有物乃具非訟事件之性質，本院斟酌何種分割方法較能增進共有物
    之經濟效益，並兼顧兩造之利益，以決定適當之分割方法，不因何造起訴而有不
    同，縱法院認原告請求分割共有物為有理由，而依法定方法分割，被告應訴並提
    出不同主張，促使法院就如何為適法分割形成積極心證，要屬其等伸張或防衛權
    利所必要，如僅因法院准許原告分割共有物之請求及其分割方案，即命被告應負
    擔全部訴訟費用，不免失衡。本院爰酌量情形，命兩造依附表四所示比例負擔訴
    訟費用。
七、本件原告之訴為有理由，依民事訴訟法第三百八十五條第一項前段、第八十條之
    一，判決如主文。
中　　　華　　　民　　　國　　九十三　　年　　 九　　 月　    　二  　　日
                                    臺灣桃園地方法院民事第一庭
                                                法　　　官　賴惠慈
右正本證明與原本無異
如對本判決上訴，須於判決送達後二十日內向本院提出上訴狀。
中　　　華　　　民　　　國　　九十三　　年　　 九　　 月　    　二  　　日
                                                法院書記官  王曉雁
